【裁判字號】    95,台上,1213
【裁判日期】    950309
【裁判案由】    違反毒品危害防制條例
【裁判全文】
最高法院刑事判決            九十五年度台上字第一二一三號
    上  訴  人  甲○○
                        在押.
    選任辯護人  曾慶雲律師
                劉家榮律師
    上  訴  人  乙○○
                        40號.
    選任辯護人  曾慶雲律師
    上訴人  即
    甲○○之妹  丙○○
上列上訴人等因被告違反毒品危害防制條例案件，不服台灣高等
法院高雄分院中華民國九十四年十一月十三日第二審判決（九十
四年度上訴字第一一五四號，起訴案號：台灣高雄地方法院檢察
署九十四年度偵字第四四一二號、第四四一三號），提起上訴，
本院判決如下：
    主  文
上訴駁回。
    理  由
按刑事訴訟法第三百七十七條規定，上訴於第三審法院，非以判
決違背法令為理由，不得為之。是提起第三審上訴，應以原判決
違背法令為理由，係屬法定要件。如果上訴理由狀並未依據卷內
訴訟資料，具體指摘原判決不適用何種法則或如何適用不當，或
所指摘原判決違法情事，顯與法律規定得為第三審上訴理由之違
法情形，不相適合時，均應認其上訴為違背法律上之程式，予以
駁回。本件上訴人甲○○上訴意旨略稱：(一)、原判決事實欄係記
載由乙○○帶同調查人員前往其住處取出滷水一桶，搜索扣押筆
錄亦由乙○○在扣押物品目錄表簽名，甲○○僅於扣押筆錄中簽
名，足證當時調查人員亦認大量滷水一桶與乙○○有關，所有證
據僅足推認甲○○與二盒滷水有關，與扣案滷水一桶並無關聯。
而甲○○是否知悉滷水總共數量，攸關其究竟是明知內情之人，
或僅是犯罪最邊緣嘍嘍，及其刑度輕重之問題。原審未調查清楚
遽予認定，有判決不載理由之違法。(二)、甲○○一再辯稱調查筆
錄錯誤，曾向調查人員要求更正，卻遭拒絕，故調查筆錄所載非
符合其本意。原審勘驗製作調查筆錄之光碟片，發現只有影像卻
無聲音，雜音很大等瑕疵，已無法推認該筆錄是否本於甲○○之
真意，該調查筆錄應無證據能力，原審仍將之列為證據，並據為
不利甲○○之認定，顯然違法。(三)、甲○○始終供稱不會製造安
非他命，僅曾聽說製造安非他命須經過濾、煮沸、結晶等過程，
並將此情告知乙○○，並不代表此行為有何幫助之意義，蓋如何
過濾？需使用何種器具？以如何方式煮沸？如何結晶？乙○○之
滷水已完成何一階段之製程？甲○○完全不知亦無法告知乙○○
，如何僅能憑甲○○一句話即認定係幫助行為？原判決並未詳述
甲○○之行為是否已達到完成製造安非他命整個過程之實質重要
之幫助，亦未說明是否僅憑甲○○道聽塗說之方法，將足以完成
安非他命之製造，實有判決未載理由之違誤云云。上訴人乙○○
上訴意旨略稱：(一)、安非他命製造流程之第一階段：將鹽酸麻黃
素溶劑（如丙酮）浸溶化後，脫水、風乾並加入化學藥劑製成氯
假麻黃素（鹵化作用）；第二階段：將氯假麻黃素置入反應罐內
，加氫氣反應或滷水（氫化作用），再以強酸強鹼中和，調整Ｐ
Ｈ值為７後，以漏斗過濾瓶抽氣過濾雜質，再煮沸加入食鹽後，
放涼置入冰櫃低溫結晶；第三階段：將結晶之安非他命成品撈出
，加入活性碳煮沸、脫色、去雜質（純化作用）後置入冰箱冷藏
，形成結晶成品即為安非他命。由上可知調查單位於乙○○住處
及所經營宴窩海產店內查扣滷水，應係已完成第一階段而仍須經
第二階段或第三階段製程之半成品。依證人趙培良、黃慶霖在原
審之證述，渠等並未見乙○○將二盒黑水放置冰箱內冷卻或由冰
箱取出，且查扣當日寒流來襲，乙○○所經營海產店又位旗津區
海邊，液狀物體摸起來冰冰涼涼的，實有可能是氣候因素所致，
不能以現場有冰箱即認乙○○曾將該二盒黑水放置冰箱冷卻再取
出。若乙○○真有將該二盒黑水放置冰箱後再行取出，則嗣後之
製造過程為何？乙○○應再以如何之製造過程方能完成安非他命
之成品？所需使用之器具為何？黃慶霖亦指出：「他們製造不出
來」，由現場並未查獲任何製造工具等情以觀，乙○○之行為根
本尚未達「著手實行」之階段。原審未予詳查，亦未說明所查扣
之物品須再經何種手續或器具為如何之加工，有判決不載理由之
違誤。(二)、黃慶霖於原審證稱：「本案係緣於乙○○於其他案件
中監聽電話稱東西已經結晶了，所以才報請到乙○○處搜索。」
然該監聽紀錄何在？原審於審判期日並未調查，自有應於審判期
日調查之證據而未予調查之違法云云。
惟查：原判決綜核乙○○於第一審審理聲請羈押案之訊問中，供
承自稱「張國強」之男子將安非他命之材料放在其住處，其找到
製造安非他命之師傅甲○○，嗣並依甲○○之指示將二盒滷水拿
到海產店之冰箱內冷凍後，經電話通知甲○○前來檢視時，為調
查員查獲；暨甲○○亦在上開訊問中供承：民國九十四年二月十
五日乙○○說有安非他命結晶體叫我過去看，之前乙○○拿滷水
給我看，有告知他製造安非他命之大概過程，要乙○○用濾紙將
滷水色澤過濾變白一點，再拿去煮，煮完冷卻後拿到冰箱冷凍一
天就可以變成白色結晶體，乙○○在同月六日打電話說有照我告
訴的方法做，滷水已放在冷凍庫，叫我去看製造的成果，我於隔
日到海產店去看，發現結晶的滷水顏色太混濁，告訴他成品應該
不是這樣，同月十五日乙○○又說滷水已結晶了，叫我過去看各
等語。暨證人趙培良、黃慶霖在原審之證言，扣案含有安非他命
成分之滷水二盒（一盒淨重約1070公克，純度53.19%，純質淨重
約569公克；另一盒淨重約410公克，純度51.94%，純質淨重約21
3公克）及一桶（淨重約25800公克，純度44.69%，純質淨重約11
530 公克），卷附法務部調查局九十三年五月二十五日及九十四
年四月十四日調科壹字第09362390680號、第00000000000號檢驗
通知書及搜索扣押筆錄、扣押物品目錄表等證據，並參酌全案其
餘卷證資料，本於事實審法院職權之推理作用，認定甲○○確有
幫助乙○○以滷水製造安非他命未遂之犯行，因而維持第一審論
處乙○○共同製造第二級毒品未遂（累犯），甲○○幫助共同製
造第二級毒品未遂罪刑之判決（乙○○處有期徒刑八年，甲○○
處有期徒刑六年），駁回上訴人等在第二審之上訴，已詳細說明
其理由，對於乙○○辯稱: 係「張國強」交付保特瓶裝之水溶液
託伊代為尋找知悉製造技術之人，伊不知道該水溶液含有安非他
命成分，亦未曾著手製造安非他命，扣案之滷水一桶係「張國強
」擅自放置於伊住處頂樓，伊事前不知情，現場並無製造之工具
，無從製造，亦未著手製造，充其量僅係單純持有安非他命云云
；甲○○辯稱：伊不會製造安非他命，亦未曾教導乙○○製造安
非他命云云，均如何之不足採信，亦已於理由內詳加說明及指駁
，其採證認事，從形式上觀察，並無違背法令之情形。上訴意旨
對原審之論斷，究有何違背經驗法則或論理法則等違法情形，亦
未依據卷內資料為具體之指摘。且查：刑法上之幫助犯，係指以
幫助之意思，對於正犯資以助力，使之易於實施或完成犯罪行為
之謂。幫助之態樣不一，有屬於精神方面者，如以言語動作予以
激勵，或指導犯罪之方法等是；有屬於物質方面者，如供給金錢
或器具等是；舉凡使犯人便於實行犯罪行為，所予之助力，均屬
之。原判決認定甲○○基於幫助製造安非他命之犯意，口頭教導
乙○○應以濾紙過濾滷水，使色澤變白，再加熱至約攝氏九十度
，冷卻後置於冷凍庫內一日，即可呈現白色結晶之安非他命成品
等製造技術，乙○○即依甲○○上開方法製作等情；理由中並說
明甲○○上開指導之製作方法，與法務部調查局函覆之以滷水製
成安非他命所須之純化再結晶步驟相合。則甲○○顯係指導乙○
○以滷水製成安非他命白色結晶體之方法，以便利乙○○製造固
體安非他命犯罪行為之實施，自係幫助製造第二級毒品，其對乙
○○持有之滷水數量為何，是否知情，均無解其應負之幫助罪責
，甲○○上訴意旨以原判決未說明在乙○○住處查扣之滷水一桶
，甲○○是否知情，理由尚屬欠備云云，即顯非依據卷內資料執
為指摘之合法第三審上訴理由。而所謂著手，即開始實行犯罪構
成要件之行為，與著手以前所為之準備行為，迥不相同。如前所
述，乙○○既已依甲○○指導之方法，先後將二盒滷水過濾、加
熱、冷卻並各冷凍靜置一日，核屬將後段原料析出為高純度可供
吸食施用之純化結晶步驟，自係實行製造第二級毒品之犯罪構成
要件行為，縱上訴人等經查獲時，上開二盒滷水均尚未完全析出
結晶為固體，而未製造成完成品，仍屬製造未遂，自非可執此遽
謂僅係著手製造前之準備行為。乙○○上訴意旨以上開二盒滷水
經查獲時，尚未完全結晶，即謂其尚未達著手實行之階段云云，
係以自己主觀之說詞，為單純之事實上爭辯，依首開說明，自難
認係適法之第三審上訴理由。又原判決已在理由中說明勘驗法務
部調查局高雄縣調查站詢問上訴人等過程之錄影帶，除因雜音等
無法聽到詢問內容及回答外，未發現有何瑕疵或詢問過程有不合
法之情形，上訴人等亦不曾爭執渠等在上開調查站詢問中有何非
任意性之陳述，復在第一審審理聲請羈押案之訊問時，均分別為
與上開調查中相同內容之自白（見聲羈字第一七○號卷第四至五
頁、聲羈字第一七一號卷第五頁），則原審據以判斷上訴人等前
揭自白非出於強暴、脅迫、利誘、詐欺、疲勞詢問、違法羈押或
其他不當方法，而有證據能力，與卷證資料尚屬無悖。再者，黃
慶霖於原審證稱係因對乙○○另案監聽中得知本件情資，始聲請
前往搜索等緣由後，上訴人等及其選任辯護人均未曾主張黃慶霖
此部分證述不實，並請求調查該監聽紀錄（見原審卷第一五二頁
、第二○四頁），竟於原審判決後，上訴於第三審之法律審時，
方指摘原審未就黃慶霖所陳述之另案監聽部分予以調查為違背法
令，顯非依據卷內資料而為指摘；且原審審判期日，審判長於行
言詞辯論前，詢以「尚有何證據請求調查？」時，上訴人及其辯
護人亦均答稱：「沒有意見」，經記明筆錄在卷（見原審卷第二
○五頁），則原審對此未再為無益之調查，自亦無應於審判期日
調查之證據未予調查之違法可言。甲○○、乙○○其餘上訴意旨
所執各詞，原判決或已在理由中論斷綦詳，並無上訴意旨所指之
違法情形；或係以自己主觀之說詞，就原審採證認事之職權行使
或與犯罪構成要件無涉之枝節漫為單純之事實上爭辯，依首開說
明，自難認係適法之第三審上訴理由。其上訴違背法律上之程式
，應予駁回。又不服下級法院判決，得向上級法院提起上訴者，
以刑事訴訟法第三百四十四條第一項、第三百四十五條至第三百
四十七條所列之人為限。上訴人丙○○係甲○○之妹，既非當事
人，其提起本件上訴，自非法之所許，亦應予駁回。
據上論結，應依刑事訴訟法第三百九十五條前段，判決如主文。
中    華    民    國  九十五  年    三    月    九    日
                      最高法院刑事第十一庭
                          審判長法官  謝  俊  雄
                                法官  陳  世  雄
                                法官  魏  新  和
                                法官  吳  信  銘
                                法官  徐  文  亮
      本件正本證明與原本無異
                                      書  記  官
中    華    民    國  九十五  年    三    月   十四   日
                                                      v


司法院資訊處製作；財團法人民間司法改革基金會備份。
